【裁判字號】    94,訴,926
【裁判日期】    950629
【裁判案由】    營利事業所得稅
【裁判全文】
高雄高等行政法院判決
                                     94年度訴字第00926號
                              .
原      告  昕固金屬企業有限公司
代  表  人  甲○○董事長
訴訟代理人  趙培宏律師
被      告  財政部臺灣省南區國稅局
代  表  人  乙○○局長
訴訟代理人  丙○○
上列當事人間因營利事業所得稅事件，原告不服財政部中華民國
94年9月6日台財訴字第09400196180號訴願決定，提起行政訴訟
。本院判決如下：
    主  文
原告之訴駁回。
訴訟費用由原告負擔。
    事  實
甲、事實概要：
    緣原告88年度營利事業所得稅結算申報，列報營業收入淨額
    新台幣（下同）772,144,582元、營業成本764,144,833元，
    營業費用及損失總額8,133,493元，營業淨利虧損133,744元
    ；被告初查以其進貨及銷貨未區分品級、類別，致商品進、
    銷、存無法勾稽，乃依所得稅法施行細則第81條第1項規定
    ，按廢棄物回收批發業（行業標準代號：5599─24）同業利
    潤標準毛利率17％，核定營業成本640,880,004元，減除經
    查核認定之營業費用及損失總額7,404,271元，營業淨利為
    123,860,307元，因大於營業收入淨額依該業同業利潤標準
    計算之營業淨利，乃依行為時營利事業所得稅查核準則（下
    稱查核準則）第6條第1項規定，改按該業同業利潤標準淨利
    率5﹪核定營業淨利為38,607,229元。原告不服，申經復查
    ，未獲變更；提起訴願，亦遭決定駁回；遂提起本件行政訴
    訟。
乙、兩造聲明：
一、原告聲明求為判決：
  (一)訴願決定及原處分（含復查決定）均撤銷。
  (二)訴訟費用由被告負擔。
二、被告聲明求為判決：
  (一)原告之訴駁回。
  (二)訴訟費用由原告負擔。
丙、兩造主張之理由；
壹、原告起訴意旨略謂：
一、原告係依廢棄物共同運銷制度取得進貨憑證：原告係從事不
    銹鋼廢料買賣，所買進之不銹鋼廢料，係回收業者（中盤商
    或小盤商）向社會大眾或拾荒者收購後，出售予原告而來。
    原告並透過廢棄物運銷機制，取得台灣省第二資源回收物運
    銷合作社（下稱二資社）及台南市廢棄物運銷合作社（下稱
    台南廢合社）開立之統一發票，作為進項憑證，該完稅制度
    係為財政部所肯認。原告購進不銹鋼廢料，再視廢料之可利
    用程度，加以整理，分別出售予燁聯鋼鐵股份有限公司（下
    稱燁聯公司）、唐榮鐵工廠股份有限公司（下稱唐榮公司）
    及華新麗華股份有限公司（下稱華新麗華公司）三家公司。
二、本件之爭點，乃被告主張原告88年度營利事業所得稅結算申
    報，因進貨及銷貨未區分品級、類別（僅有不銹鋼廢料一種
    ），致商品進、銷、存無法勾稽，其後原告雖已依法提示相
    關帳簿憑證以供被告審核，惟被告仍以原告之帳簿文據提示
    不完全為由，認定原告違反所得稅法第83條第1項之規定，
    依行為時查核準則第6條第1項之規定，按同業利潤標準淨利
    率5％，核定原告之營業淨利為38,607,229元，惟查：
  (一)按廢棄物回收與一般貨物買賣之性質不同，原告購得之不銹
    鋼廢料，尚未經過整理，此與一般以銷售使用為目的之商品
    不同，是以原告購進之不銹鋼廢料，雖均為300系不銹鋼廢
    料，但既屬廢棄物，自無法詳細區分。故原告透過廢棄物運
    銷制度所購得之不銹鋼廢料，與一般商品交易之情形，截然
    不同，被告未察，率予比附，洵有違誤。
  (二)被告主張原告所提示帳簿文據內容難以勾稽，亦有誤會：
  1.關於進項部分：
    原告所購進之不銹鋼廢料，雖係相同品名之貨物，但未經整
    理，已如上述。因此，原告購進廢料之進貨金額，與其品質
    、數量及進貨時間息息相關。亦即：
  (1)原告所購進之不銹鋼廢料，如果大小不一或雜質較多，需重
    新整理始得出售時，縱使數量相同，其購進金額亦較為便宜
    。
  (2)原告購買時之數量多寡以及購買時鋼料之原料價格漲跌波動
    等因素，對於進貨金額亦有影響。
  (3)綜上所述，原告進貨時之單價雖有差異，但並無不得勾稽查
    核之情形。被告徒憑原告進貨簿記載進貨金額自5元至23 元
    共34種，主觀認為原告進貨單價差額甚大，顯應有品級、類
    別之分，不能單純用進貨帳的單價來區別營業成本，並據此
    認定本件無法勾稽原告之帳簿文據，實有違法不當。
  2.關於銷項部分：
  (1)按關於商品之分類，係著重在其確否同一，名同實不同之商
    品，其營業成本應分別核計，固不待言；如名不同而實同，
    自得統歸一類以核計其營業成本。原告雖依買受人訂購單之
    記載，將銷項品名區分成「不銹鋼廢料」及「300系不銹鋼
    廢鋼」二種，但二者並無不同，俱屬原告購進之不銹鋼廢料
    ，僅係商品名稱有所簡略或配合買受人訂購單之記載而有差
    異，有買受人之訂購單據在卷足證，當無不能勾稽之情事。
  (2)另被告表示，原告開立有銷貨折讓之統一發票，係先以「扣
    除折讓前各種不同之單價」算出總額後再扣除折讓，可證明
    非因扣除折讓造成單價之不同，益徵其商品顯應有品級、類
    別之分一節，亦非屬實。蓋，若有銷貨折讓情形，燁聯公司
    均係要求原告先於統一發票上直接扣除折讓金額，導致折讓
    前後之單價有所不同。茲舉例如下：
  原告88年1月20日開立之統一發票：該統一發票折讓前單價
    為16元/㎏，銷售金額原為5,892,160元，扣除折讓金額155,
    291元後，銷售額為5,736,869元。故折讓後之單價為15.58
    元/㎏（5,736,869÷368260＝15.58），原告並依折讓後之
    單價填載於有關帳簿文據。
  原告88年3月11日開立之統一發票：該統一發票折讓前單價
    為16元/㎏，銷售金額原為3,869,760元，扣除折讓金額239,
    857元後，銷售額為3,629,903元。故折讓後之單價為15.01
    元/㎏（3,629,903÷241860＝15.01），原告並依折讓後之
    單價填載於有關帳簿文據。
  原告88年5月17日開立之統一發票：該統一發票折讓前單價
    為18.80元/㎏，銷售金額原為3,295,828元，扣除折讓金額5
    40,908元後，銷售額為2,754,920元。故折讓後之單價為15.
    71元/㎏（2,754,920÷175310＝15.71），原告並依折讓後
    之單價填載於有關帳簿文據。
  (3)承上所述，原告所提示之銷貨帳簿記載之單價不同，確與燁
    聯公司要求開立折讓單據之方式有關，被告未慮及此，逕以
    銷貨單價不同，指稱無法勾稽對應，影響年度進銷成本甚巨
    云云，殊有誤會。
  (三)原告確已依法提示有關帳簿文據及原始憑證予被告核對：
  1.原告業已提示有關進貨帳、銷貨帳及存貨明細帳等文件，並
    提示相關傳票及原始憑證予被告，亦經被告核對，被告自得
    由原告進貨之數量，勾稽核對原告出售不銹鋼廢料之總數量
    ，合先敘明。
  2.被告並未具體敘明其無從勾稽原告所提示帳簿文據內容之理
    由：
  (1)按稽徵機關於進行調查或復查時，納稅義務人未能提示所得
    額之帳簿文據者，依所得稅法第83條規定，固得依查得之資
    料或同業利潤標準，核定其所得額，惟納稅義務人如已提供
    有關資料，稽徵機關自應就其提供之資料調查認定，不能仍
    援上開規定，而核定其所得額，最高行政法院56年判字第18
    號著有判例可資參照。且參照台北高等行政法院89年度訴字
    第119號判決，亦有違所得稅法第80條規定之調查核定程序
    。
  (2)原告購進及出售之不銹鋼廢料，因尚未整理且屬廢棄物，其
    品質、規格不一且需開立折讓，造成少部分價格雖有不同，
    但大多數廢料價格仍可依原告所提示之帳簿文據，逐筆勾稽
    以查核原告之所得額。亦即，所得稅法第83條雖要求原告負
    有提示有關帳簿文據之義務，但該公法上義務之範圍並非毫
    無節制，若被告得憑以查核原告當年度所得額，即足當之。
    職此，原告既已提示有關進貨及銷貨之一切憑證及帳簿文據
    ，足供被告查核原告該年度之營業成本及所得額，則被告未
    具體敘明原告所提示之帳簿文據有何欠缺，僅以「原告提示
    之帳簿文據不完全」一語帶過，顯未善盡其說明義務，殊嫌
    擅斷，有欠公允。
  (四)被告逕依廢棄物回收批發業同業利潤標準淨利率核定，亦有
    誤會：
  1.稅捐稽徵機關依前揭所得稅法第83條第1項規定，就納稅義
    務人於應提示有關各種證明所得額之帳簿文據，而未提示，
    依同業利潤標準，核定其所得額時，自應依證據認定納稅義
    務人於該年度所得來源所實際經營之業務，始能適用所定之
    同業利潤標準，核定其營業成本，進而確定其所得額，尚難
    僅以納稅義務人形式上登記之行業別，作為認定之依據，此
    亦為最高行政法院89年度判字第3029號判決要旨所明定。
  2.又依財政部75年7月18日台財稅第7557067號函釋：「營利事
    業如未以人工與機器製造或加工製成成品，而僅買進原料，
    委託其他廠商加工為成品後出售，應按買賣業核課營利事業
    所得稅。」足認買賣業並不以買進某物即銷售該物為限，亦
    有最高行政法院93年度判字第1506號判決可資參照。職此，
    縱使鈞院認為被告得依同業利潤標準淨利率予以核定，惟應
    以何行業別為準，顯有疑問，被告率以無法勾稽原告商品銷
    、進、存為由，遽依廢棄物回收批發業同業利潤標準核定營
    業成本，顯非適法。
  (五)依上述可知，因原告所提示之有關進貨及銷貨之帳簿文據，
    均已明白記載進貨及銷貨單價、數量，並檢附有關憑證及發
    票，另原告所提示之存貨明細帳亦詳實記載進、銷貨及存貨
    數量。故被告若要查核進貨細項，僅需核對進貨帳及進項憑
    證；如欲核對銷貨資料，亦僅需核對銷貨帳及銷貨憑證即可
    ，足證被告確可逐筆勾稽原告商品進、銷、存情形，原告並
    無未依規定提示帳簿文據之情形，此觀最高行政法院93年度
    判字第1506號判決意旨自明。被告率憑原告商品之進、銷、
    存明細表品名僅載有「不銹鋼廢料」1種，認為原告未依不
    同的進貨來源，將商品之品級、類別予以區分記載，致商品
    進、銷、存無法勾稽查核，實難令人認同。蓋自所得稅法第
    83條規定之立法意旨以觀，其重點應在於原告是否已依法提
    示相關帳簿文據予被告審核及被告是否能根據原告所提供之
    資料，一一勾稽進銷成本，以核定原告之所得額，而與原告
    銷售之商品，是否能予分門別類無關（因廢棄物買賣之性質
    與一般交易行為不同，實際上亦無從將廢棄物詳加區分記載
    ），兩者自不能混為一談，充作違法核課行為之正當依據。
    故被告既未依前開最高行政法院判例意旨，就原告提供之資
    料，依職責踐行調查認定並詳為審認勾稽，亦未具體敘明原
    告究係欠缺何種帳簿文據，應如何補正，而竟以「商品未明
    確劃分品級、類別」為由，遽予認定無法勾稽原告商品進、
    銷、存情形，並援引所得稅法第83條規定而為不利於原告之
    核定，被告所持論述，實有違誤，自不可採。
  (六)被告核定額之「純益率」 (第54欄位)，係載為4.98﹪並非5
    ﹪，且「課稅所得額」 (第59欄位)為38,465,436元，亦非
    38,607,229元，故被告依同業利潤標準淨利率5﹪核定營業
    淨利為38,607,229元，顯有錯誤。被告又依所得稅法第83條
    第1項及同法施行細則第81條之規定，以同業利潤標準核定
    原告之所得額。但原處分「核定別」之記載，卻表明為6（
    成本依法核定改純利率依法核定），而非8（未如期提示帳
    冊依83條規定），足見被告之核定，其法律依據顯有疑義，
    確有違法不當。
三、被告之核定，顯有違反行政程序法第9條及第36條情形：
    原告既已提示有關帳簿文據，且該帳簿文據足以查核原告所
    得額，業如上述，被告訴訟代理人亦自承本件並非不得就原
    告銷貨予華新麗華、唐榮、燁聯三家公司之銷貨部分（總銷
    貨90％）予以勾稽，則被告對於上述有利於原告之卷存資料
    ，未經審認，復未為必要之調查，即遽為不利於原告之核定
    ，顯然有違前開規定，與依法行政原則背道而馳，肇生侵害
    原告財產權情事，足證原處分、復查決定暨訴願決定均屬違
    法不當。
貳、被告答辯意旨略謂：
一、原告88年度營利事業所得稅結算申報，列報營業收入淨額77
    2,144,582元，營業成本764,144,833元，營業費用及損失總
    額8,133,493元，營業淨利虧損133,744元，營業淨利率負0.
    02﹪，加計非營業收入總額138,709元，減非營業損失及費
    用總額280,502元，申報全年所得額虧損275,537元，純益率
    負0.004﹪，又原告列報營業種類為買賣業，標準行業代號
    5590-25（原告仍沿用86年度行業代號，88年度該業行業標
    準代號應為5599-24），並經會計師簽證原告所營事業大業
    別係買賣業，小業別為廢棄物回收，標準代號5590-25，主
    要營業項目為廢五金品（不銹鋼廢料、鎳廢料）。被告查核
    時經原告委任會計師提示進貨簿、銷貨簿及銷貨發票等資料
    ，其88年度銷貨時開立統一發票品名僅有「不銹鋼廢料」及
    「300系不銹鋼廢鋼」二種，而營利事業所得稅結算申報之
    商品進、銷、存明細表之品名僅有「不銹鋼廢料」一種，故
    以其進貨及銷貨未區分品級、類別，致商品進、銷、存無法
    勾稽，乃依所得稅法施行細則第81條第1項規定，按廢棄物
    回收批發業（行業標準代號：5599-24）之同業利潤標準毛
    利率17%，核定營業成本640,880,004元，減除經查核認定營
    業費用及損失總額7,404,271元，營業淨利為123,860,307元
    ，因大於營業收入淨額依該業同業利潤標準計算之營業淨利
    ，乃依行為時查核準則第6條第1項規定，改按該業同業利潤
    標準淨利率5﹪核定營業淨利為38,607,229元。本件復於行
    政救濟階段以93年12月6日南區國稅法一字第0930117874號
    函請原告提示帳簿憑證供核，依其所提示之該年度進貨簿所
    載資料再行調查，其進貨單價自5元至23元等計34種，故進
    貨單價既有上開甚大之差額，則其商品顯應有品級、類別之
    分；而銷貨簿所載銷貨售價自12.24元至27元等計28種，原
    告雖於被告查核階段主張有多種不同售價，係因同批次交易
    有銷貨折讓，扣除銷貨折讓後所計算出來的單價不同所致，
    惟查原告開立有銷貨折讓之統一發票，係先以「扣除折讓前
    各種不同之單價」算出總額後再扣除折讓，可證明非因扣除
    折讓始造成單價之不同，益證其商品顯應有品級、類別之分
    。又依據廢棄物回收業之所得額標準為4﹪係依據該業別營
    業淨利編訂，原告列報營業淨利率負0.02﹪遠低於該業所得
    額標準甚巨，亦無原告主張之未就其提示之帳簿文據勾稽查
    核之情事，原告引用臺北高等行政法院89年度訴字第119號
    判決，洵不足採。
二、次查原告列報該事業大業別係買賣業，小業別為廢棄物回收
    ，標準代號5590-25，主要營業項目為廢五金品（不銹鋼廢
    料、鎳廢料），被告亦就其進貨簿、銷貨簿及銷貨時開立統
    一發票品名僅有「不銹鋼廢料」及「300系不銹鋼廢鋼」，
    認定原告經營業別為廢棄物回收業，於法並無不合，並無原
    告所主張僅以其形式上登記之行業別，作為認定之依據；又
    原告列報營業成本明細期初存貨9,756,331元、本期進貨758
    ,683,047 元、期末存貨4,294,545元、進銷成本764,144,83
    3元，並無委託加工情事等成本，另依原告提示之進貨簿所
    載商品進貨單價自5元至23元等34種，銷貨簿所載商品銷貨
    售價自12.24元至27元等28種，商品顯應有品級、類別之分
    ，且原告又有期末存貨，商品未明確分類勾稽，影響88年度
    進銷成本甚巨，是以原告引用最高行政法院93年度判字第15
    06號判決，僅廢鐵數量可行勾稽案情與本案案情迥異，洵不
    足採。
三、至原告主張核定之「純益率」並非5﹪，且「課稅所得額」
    亦非38,607,229元乙節，查財政部頒訂之各年度營利事業各
    業所得額標準及同業利潤標準之純利率，係就當年度各業營
    業淨利編訂，並未包括非營業損益，故以營業收入淨額772,
    144,582元，按該業同業利潤標準淨利率5%核定營業淨利為
    38,607,229元，另行加計非營業收入總額138,709元，減非
    營業損失及費用總額280,502元，核定全年所得額38,465,43
    6元，純益率4.38﹪，並無不合。
四、又本件既經原告委任會計師提示進貨簿及銷貨簿，被告復於
    93年12月6日南區國稅法一字第0930117874號函請原告提示
    帳簿憑證供核，其帳簿文據提示不完全，被告依所得稅法第
    83條第1項後段及同法施行細則第81條之規定，按廢棄物回
    收批發業之同業利潤標準毛利率17%，核定營業成本640,880
    ,004 元，減除經查核認定營業費用及損失總額7,404,271元
    ，營業淨利為123,860,307元，因大於營業收入淨額依該業
    同業利潤標準計算之營業淨利，乃依行為時查核準則第6條
    第1項規定，改按該業同業利潤標準淨利率5﹪核定營業淨利
    為38,607,229元，並非無據，被告指摘原處分「核定別」之
    記載為6(成本依法核定改純利率依法核定)，而非8(未如期
    提示帳冊依83條規定)，顯有誤解。原告代表人另址設立之
    新固企業有限公司87及88年度與本件案情相同之營利事業所
    得稅行政訴訟案，業經  大院以92年度訴字第1360及1361號
    判決在案，併予陳明。
    理  由
一、按「稽徵機關進行調查或復查時，納稅義務人應提示有關各
    種證明所得額之帳簿、文據；其未提示者，稽徵機關得依查
    得之資料或同業利潤標準，核定其所得額。」「本法第24條
    所稱之營利事業所得額，其計算公式舉例如左：一、買賣業
    ：(1)銷貨－（銷貨退回＋銷貨折讓）＝銷貨淨額。(2)期初存
    貨＋〔進貨－（進貨退出＋進貨折讓）〕＋進貨費用－期末
    存貨＝銷貨成本。(3)銷貨淨額－銷貨成本＝銷貨毛利。(4)銷
    貨毛利－（銷售費用＋管理費用）＝營業淨利。(5)營業淨利
    ＋非營業收益－非營業損失＝純益額（即所得額）。」「本
    法第83條所稱之帳簿文據，其關係所得額之一部或關係課稅
    年度中某一期間之所得額，而納稅義務人未能提示者，稽徵
    機關得就該部分依查得資料或同業利潤標準核定其所得額。
    」所得稅法第83條第1項及同法施行細則第31條第1款、第81
    條第1項分別定有明文。次按「帳簿文據，其關係所得額之
    一部而未能提示者，依所得稅法施行細則第81條之規定辦理
    。但其核定所得額，以不超過當年度全部營業收入淨額依同
    業利潤標準核定之所得額為限。」亦為查核準則第6條第1項
    所規定。又所謂未提示，兼指帳簿文據全部未提示，或雖提
    示而有不完全、不健全或不相符者均有其適用，最高行政法
    院61年判字第198號判例可資參照。
二、原告88年度營利事業所得稅結算申報，列報營業收入淨額77
    2,144,582元，營業成本764,144,833元，營業費用及損失總
    額8,133,493元，營業淨利虧損133,744元；經被告初查認其
    進貨及銷貨未區分品級、類別，致商品進、銷、存無法勾稽
    ，乃依所得稅法施行細則第81條第1項規定，按廢棄物回收
    批發業（行業標準代號：5599─24）同業利潤標準毛利率17
    ％，核定營業成本640,880,004元，減除經查核認定之營業
    費用及損失總額7,404,271元，營業淨利為123,860,307元，
    因大於營業收入淨額依該業同業利潤標準計算之營業淨利，
    乃依行為時查核準則第6條第1項規定，改按該業同業利潤標
    準淨利率5﹪核定營業淨利為38,607,229元等情，有原告88
    年度營利事業所得稅結算申報書、被告核定通知書、94年1
    月28日南區國稅法一字第0940090025號復查決定、原告88年
    度進貨帳、銷貨帳、存貨明細帳、進銷存明細表等影本附於
    原處分卷可稽，且經兩造各自陳明在卷，堪予認定。
三、本件兩造所爭執者厥為：原告88年度營利事業所得稅結算申
    報，依原告所提帳簿憑證，是否有提示不全致進、銷、存無
    法勾稽，營業成本無法查核情形，即被告依同業利潤標準淨
    利率5％核定原告88年度營業淨利是否合法。經查：
  (一)原告係經營不銹鋼廢料及鎳廢料之買賣業務，其主張88年度
    所買進之不銹鋼廢料，係購自回收業（中盤商或小盤商）向
    社會大眾或拾荒者收購後，出售予原告，並透過廢棄物運銷
    合作機制，取得二資社及廢合社所開立之統一發票，惟原告
    88年度所購之不銹鋼廢料之進貨單價每公斤從5元至23元不
    等共34種價格，銷貨單價每公斤從12.24元至27元不等共28
    種價格之事實，有原告提出之進貨帳及銷貨帳在卷足佐，則
    其進、銷貨單價既有上開甚大差額，該項貨品顯應有品級類
    別之分，原告亦自承其自回收業者所購進不銹鋼廢料尚未經
    過整理，有無雜質、是否需經切割及整理等情形，不一而足
    ，故進貨金額，與其品質、數量及進貨時間息息相關，則原
    告就其進銷之不銹鋼廢料係有品級類別區分乙節，顯亦無所
    爭，即堪認定。次查原告又自承銷貨時開立予買受人之統一
    發票關於品名均僅載稱「300系不銹鋼廢鋼」或「不銹鋼廢
    料」二種，而營利事業所得稅結算申報之商品進、銷、存明
    細表之品名亦僅有「不銹鋼廢料」一種，並未有品級類別之
    區分，此亦有原告所開立之統一發票及進、銷、存明細表影
    本附原處分卷足稽，則其銷售之不銹鋼廢料究係何種品級類
    別，顯然無法與其所購進之不銹鋼廢料品級類別予以核對，
    是原告88年度之營業成本自因之有無法勾稽查核情形，堪予
    認定。
  (二)次按「前條之成本，得按資產之種類或性質，採實際成本，
    用個別辨認法、先進先出法、後進先出法、加權平均法、移
    動平均法、簡單平均法，或其他經主管機關規定之方法計算
    之。其屬按月結算其成本者，得按月加權平均計算存貨價值
    。但在同一會計年度內不得採用不同估價方法。採後進先出
    法者，不適用成本與時價孰低之估價規定。第一項計算方法
    之採用，應於每年暫繳申報時，報請該管稽徵機關核准，其
    因正當理由須變換計算方法者亦同。其未經申請者，視為採
    用加權平均法，未經申請變更者，視同沿用原方法。」查核
    準則第51條第1項至第3項定有明文。經查，原告系爭成本之
    計算係採取加權平均法，嗣補具憑證資料則採先進先出法，
    與原先採取的加權平均法並不相同，且原告在年度結束前為
    暫繳申報時，亦未依前揭查核準則第51條第3項，報請該管
    稽徵機關核准，業經被告陳述明確，並有原告前揭進銷存明
    細表影本附原處分卷可稽。按原告採用先進先出法計算系爭
    成本，會產生一個虛報的營業成本，差距達606,073元；再
    依原告補具提供相關帳證經被告查核結果，於原告銷貨後，
    其進貨取得成本高於銷貨單價其異常數量佔全部數量高達
    44.78％，有被告製作之比較表可佐，足見原告就其產品分
    類並不週全，致被告對原告營業成本無法勾稽自明。
  (三)原告雖主張廢棄物回收與一般貨物買賣之性質不同，其購得
    之不銹鋼廢料，尚未經過整理，自無法詳細區分品級、類別
    云云。惟查原告既自承其88年度所買進之不銹鋼廢料，係購
    自回收業（中盤商或小盤商）向社會大眾或拾荒者收購後，
    出售予原告，已如前述，則原告進貨來源明顯不同，而原告
    所購之不銹鋼料會因為不同品質而有不同的單價，故原告在
    製作進貨帳及銷貨帳時即應將之分門別類，不能夠單純用進
    貨帳的平均單價來區別成本，否則即易操作營業成本，造成
    營業成本不正確之情形，而原告在製作進貨帳及銷貨帳時亦
    無不能將所購之不銹鋼廢料分門別類之情形，則其前述所謂
    因所購不銹鋼廢料，未經整理，自無法詳細區分品級、類別
    ，自不可採。
  (四)又原告主張其已依法提示有關帳簿文據及原始憑證予被告核
    對，得以查核原告所得額，核無無法勾稽之情事云云。經查
    ，原告88年度營利事業所得稅結算申報，被告查核時經原告
    委任會計師提示進貨簿、銷貨簿及銷貨發票等資料，因原告
    88年度銷貨時開立統一發票品名有「不銹鋼廢料」及「300
    系不銹鋼廢鋼」二種，而營利事業所得稅結算申報之商品進
    、銷、存明細表之品名僅有「不銹鋼廢料」一種，而認定原
    告進貨及銷貨未區分品級、類別，致其商品進、銷、存無法
    勾稽，被告嗣於93年12月6日以南區國稅法一字第093011787
    4號函請原告提示帳簿憑證以供核，原告則提出進銷存明細
    表、總帳、營業人銷貨退回進貨退出或折讓證明單5張、統
    一發票16張、燁聯公司之訂購單、唐榮公司訂購合約、報價
    單、華新麗華公司採購單等帳證資料，惟觀之原告所提示之
    上開帳簿憑證之內容，均僅記載貨名「不銹鋼廢料」、總數
    量、平均單價及總價額，與原告於銷貨時開立之統一發票及
    進、銷、存明細表記載內容相同，被告初查已因原告進貨及
    銷貨未區分品級、類別，致原告商品進、銷、存無法勾稽，
    則原告再提出記載相同內容之帳簿憑證，被告自亦對原告商
    品進、銷、存無法勾稽。且被告如要從原告原始憑證來做勾
    稽，亦須原告將相關原始憑證整理出來，供被告核對勾稽，
    原告既無法提示其銷貨品級類別、數量、單價之相關憑證，
    則原告主張其所提示帳簿文據內容已足以供被告勾稽，自無
    足採，從而被告以原告其進貨及銷貨未區分品級、類別，致
    商品進、銷、存無法勾稽，按同業利潤標準，核定其所得額
    ，亦無違最高行政法院56年判字第18號判例意旨。至原告所
    引最高行政法院93年度判字第1506號判決，其意旨略謂：上
    訴人力量五金有限公司向臺中市廢棄物運銷合作社購入廢鐵
    時，係未經分類整理之混合型廢料，包括工廠廢鐵下腳、長
    型料廢鐵、鐵屑及沿街收購之什項廢鐵，力量五金公司為區
    分產品價值，乃僱工將購入之廢鐵按其性質規格分類為工
    鐵Ａ（指工廠下腳料廢鐵）工鐵Ｂ（指長型料廢鐵）鐵
    花（指鐵屑廢鐵）古物鐵（指什項廢鐵）後出售，並按實
    際之規格開立發票予售與之廠商，則其依實際進銷貨情形，
    於進貨時取得統一發票載明品名為廢鐵，銷貨所開具統一發
    票依不同價格載明品名為工鐵Ａ、工鐵Ｂ、古物鐵、鐵花。
    力量五金公司並依取得或開具之原始憑證編製傳票，依傳票
    登入日記帳，依日記帳過入總分類帳及存貨帳，依總帳產生
    財務報表，並依存貨帳產生原料、製成品及商品進銷存表。
    本期進貨、銷貨存貨帳簿及憑證均載有貨物名稱、數量、金
    額等資料情事。與本件原告所提示上開進、銷貨帳及統一發
    票等帳簿憑證，僅籠統記載「不銹鋼廢料」之情形不同，自
    無法採為原告有利之見解。
  (五)原告又主張其出售不銹鋼廢料予燁聯公司時，若有銷貨折讓
    情形，燁聯公司均係要求於統一發票上直接扣除折讓金額，
    始導致折讓前後之單價有所不同云云。惟查，原告開立有銷
    貨折讓之統一發票，係先以「扣除折讓前各種不同之單價」
    算出總額後再扣除折讓，此觀之原告於準備狀(一)第3頁所舉
    之算式自明，且原告進貨單價自5元至23元等計34種價格，
    尚須加以人工整理、分類，則銷貨時自亦不可能採取同一售
    價，顯見原告所謂因扣除折讓始造成單價之不同，並無足採
    。
  (六)原告另主張應依證據認定納稅義務人於該年度所得來源所實
    際經營之業務，始能適用所定之同業利潤標準，核定其營業
    成本，進而確定其所得額，尚難僅以納稅義務人形式上登記
    之行業別，作為認定之依據云云。經查，原告列報營業種類
    為買賣業，標準行業代號5590-25（原告仍沿用86年度行業
    代號，88年度該業行業標準代號應為5599-24），並經會計
    師簽證原告所營事業大業別係買賣業，小業別為廢棄物回收
    ，標準代號5590-25，主要營業項目為廢五金品（不銹鋼廢
    料、鎳廢料），且原告實際上亦係從事自回收業者處買賣不
    銹鋼廢料，亦如前所認定，則被告認定原告經營業別為廢棄
    物回收業，於法並無不合，並無原告所主張僅以其形式上登
    記之行業別，作為認定之依據。
  (七)至原告主張被告核定之「純益率」並非5﹪，且「課稅所得
    額」亦非38,607,229元云云。經查，財政部頒訂之各年度營
    利事業各業所得額標準及同業利潤標準之純利率，係就當年
    度各業營業淨利編訂，並未包括非營業損益，故被告以營業
    收入淨額772,144,582元，按該業同業利潤標準淨利率5%核
    定營業淨利為38,607,229元，另行加計非營業收入總額138,
    709元，減非營業損失及費用總額280,502元，核定全年所得
    額38,465,436元，純益率4.38﹪，自無不合。
四、綜上所述，原告前揭主張既不足採，則原告88年度營利事業
    所得稅結算申報，被告初查以其進貨及銷貨未區分品級、類
    別，致商品進、銷、存無法勾稽，乃依所得稅法施行細則第
    81條第1項規定，按廢棄物回收批發業（行業標準代號：559
    9─24）同業利潤標準毛利率17％，核定營業成本640,880,
    004元，減除經查核認定之營業費用及損失總額7,404,271元
    ，營業淨利為123,860,307元，因大於營業收入淨額依該業
    同業利潤標準計算之營業淨利，乃依行為時查核準則第6條
    第1項規定，改按該業同業利潤標準淨利率5﹪核定營業淨利
    為38,607,229元，並無不合；訴願決定皆予以維持，亦無違
    誤；原告起訴意旨求為均予撤銷，為無理由，應予駁回。又
    本件事證已明，兩造其餘攻擊防禦方法，核與本件判決基礎
    均不生影響，無逐一論述之必要，附此敘明。
五、據上論結，本件原告之訴為無理由，爰依行政訴訟法第195
    條第1項後段、第98條第3項前段，判決如主文。
中    華    民    國    95    年     6    月   29     日
                  第二庭審判長法  官  江幸垠
                              法  官  簡慧娟
                              法  官  戴見草
以上正本係照原本作成。
如不服本判決，應於判決送達後20日內向本院提出上訴書狀，其
未表明上訴理由者，應於提起上訴後20日內向本院提出上訴理由
書（須按對造人數附繕本）；如於本判決宣示或公告後送達前提
起上訴者，應於判決送達後20日內補提上訴理由書（須附繕本）
。未表明上訴理由者，逕以裁定駁回。
提起上訴應預繳送達用雙掛號郵票7份（每份34元）。
中    華    民    國    95    年     6    月   29     日
                              書記官  蔡玫芳


司法院資訊處製作；財團法人民間司法改革基金會備份。
